【裁判字號】    89,判,861
【裁判日期】    890324
【裁判案由】    有關核發證明事務
【裁判全文】
行  政  法  院  判  決                            八十九年度判字第八六一號
    原      告  甲○○
    被      告  南投縣埔里鎮公所
右當事人間因有關核發證明事務事件，原告不服臺灣省政府中華民國八十七年十二月
十五日八十七府訴三字第一七四一六二號再訴願決定，提起行政訴訟。本院判決如左
︰
    主  文
原告之訴駁回。
    事  實
緣被告於民國（下同）七十八年九月間核發關係人曾義男自耕能力證明書，原告以其
兄曾義男從事理髮工作已數十年，依規定係專任農耕以外之職業，視為不能自耕，應
不能核發自耕能力證明書為由，分別於八十六年六月十八日、八十六年十二月二十九
日、八十七年二月九日申請被告查明撤銷曾義男自耕能力證明書，案經被告以八十六
年七月一日八六埔鎮農字第一二六七八號函復「已交由該所政風室調查中」、以八十
七年一月二十日八七埔鎮農字第二七七七八號函復「目前法務部調查局南投調查站尚
在調查中，所請歉難照辦」及以八十七年三月三日八七埔鎮農字第二四○一號函復「
南投縣調查站已移請南投地檢署偵辦中，如地檢署查證屬實，並經法院判決確定，該
所自當依法撤銷」。原告不服，提起訴願、再訴願，遞遭決定駁回，乃提本件行政訴
訟。茲摘兩造訴辯意旨如次：
原告起訴意旨略謂︰一、土地登記規則第八十七條明定：「申請農地所有權移轉登記
，除法令另有規定外，應提出承受人自耕能力證明書」，因此自耕能力證明書為農地
所有權移轉不可或需之必要要件。再者，依據內政部定頒之自耕能力證明書之申請及
核發注意事項第一條「凡農地所有權因買賣、贈與、交換、法院拍賣等原因而移轉者
，其農地承受人應先依本注意事項申請核發自耕能力證明書（以下簡稱本證明書），
以憑辦理農地所有權移轉登記」，尤有甚者，自耕能力證明書必需明列承受之農地，
換言之，自耕能力證明書僅得供承受證明在自耕能力證明書上之農地之用，別無其他
用途，因此若無被告核發不實之自耕能力證明書，原告先父之農地絕無被移轉之可能
，兩者之間，不僅有相當之因果關係，更屬絕對之因果關係。二、又查系爭農地之地
政主管機關南投縣埔里地政事務所於八十六年六月二十一日以八六埔地一字第六五○
六號函表示依據司法院八十四年五月十二日院台大二字第九四一六號解釋，必須先由
被告撤銷不實之自耕能力證明書，該所始得塗銷農地之移轉登記，由此更足證明自耕
能力證明書與農地移轉之間確有相當之因果關係。再訴願決定機關謂原告先父之農地
被移轉，與被告核發不實之自耕能力證明無相當因果關係，不得提起行政救濟，顯然
違背事理，更有放縱不法之嫌。三、次查原告請求被告撤銷伊所核發之曾義男自耕能
力證明書，而被告卻以目前法務部調查局南投調查站尚在調查中，所請礙難照辦，核
其性質，顯係駁回原告之請求，因此，被告覆函之性質為消極之行政處分，而非單純
之事實述。四、退一步言，縱然認為被告覆函之性質為事實上之陳述，而非消極之
行政處分，但原告請求被告撤銷處分，被告之上級機關南投縣政府亦於八十六年六月
二十七日、八十七年一月十五日及八十七年二月十三日三次函請被告儘速詳實查明並
依法核處，而被告歷時逾半年均拒不處理，並以需俟法院判決確定後始行撤銷，核其
性質，亦顯有訴願法第二條第二項擬制之消極行政處分之效果，故原告自亦得提起行
政救濟。五、又查原決定機關以「自耕能力證明書之核發並非對訴外人曾義男授益而
對訴願人（第三人）為負擔效果之處分，例如核准商標專用權，給予鄰人建築許可之
處分，依訴願法第一條僅受處分之人民得提起訴願之規定，訴願人自不得對之提起訴
願」然查，所謂行政處分乃行政機關就具體事件所為之發生公法上效果之單方行政行
為，而准駁自耕能力證明書，向得為提起行政訴訟。再者，訴願法第一條及行政訴訟
法第一條規定，人民因中央或地方機關之行政處分，認為損害其權利，均得依法提起
訴願、再訴願及行政訴訟，此所謂「人民」，並不以受處分之當事人為限，凡在法律
有利害關係之人均屬之（鈞院八十四判字第二○二七號判決及七十五年判字第三六二
號判例參照），而曾義男所憑持以核發自耕能力證明書之農地為原告先父曾永溪所有
之埔里段梅仔腳小段第二一二及第四九四地號農地，原告因該自耕能力證明書之核發
就系爭農地之繼承權業已受到損害，依法自得提起行政救濟。六、復查原告八十七年
四月十三日之訴願書於請求欄即表明「原處分機關」，更於理由欄第四點表明「綜合
上述，原處分機關核發曾義男自耕能力證明書之處分，揆之前揭法條規定及說明即屬
有誤，且不合法，特懇祈鈞府鑒核，撤銷曾義男自耕能力證明書」，又於八十七年四
月二十七日訴願書補正狀中，於請求事項欄中表示「補正為不服埔里鎮公所核發曾義
男自耕能力證明書之處分提起訴願案如說明二、三、四，敬請鑒核」，並於說明四中
表示「懇祈鈞府鑒核，並支持正義與公理，撤銷曾義男自耕能力證明書」，然而原決
定機關卻以原告聲明範圍並不及於七十八年九月被告機關核發曾義男自耕能力證明書
之處分，基於訴願採不告不理之原則，因此本件自無為訴願決定之餘地，顯屬誤解原
告之意思，更顯與卷內之事證相違，亦併此陳明。七、綜上所陳，再訴願決定、原決
定及原處分確有諸多違誤，為此，狀請判決撤銷等語。
被告答辯意旨略謂︰一、所謂行政處分，係指中央或地方官署基於公法上之權力，就
特定事件所為積極或消極之意思決定而發生一定之效果者而言；官署所為告知經辦事
件進度或緩辦原因之通知，既不生法律上之效果，自非行政處分，不得以之為行政訴
訟之標的（參行政法院六十年裁字第八八號）。查被告於七十八年九月間核發曾義男
自耕能力證明書，因原告不服，分別於八十六年六月十六日、八十六年十二月二十九
日、八十七年二月九日申請被告查明並撤銷曾義男自耕能力證明書，被告以八十六年
七月一日八六埔鎮農字第一二六七八號函復「已交由該所政風室調查中」，以八十七
年一月二十日八七埔鎮農字第二七七七八號函復「目前法務部調查局南投調查站尚在
調查中，所請歉難照辦」及以八十七年三月三日八七埔鎮農字第二四○一號函復「南
投縣調查站已移請南投地檢署偵辦中，如地檢署查證屬實，並經法院判決確定，該所
自當依法予以撤銷」，就被告核發曾義男自耕能力證明書事件之真象及處理經過，通
知原告，其僅就該事件進行之過程為事實上之述，並無積極或消極的為某種決意，
從而並未因而發生任何法律上之效果，揆諸首揭判例要旨，要非行政處分之性質，其
訴訟則不應受理。二、次查，被告回復原告之上開三函，是否屬消極之行政處分，實
務見解分歧，蓋若未探究被告所為表示之真意，及判斷被告是否尚有後續處置等事宜
，率將被告之真意解釋為拒絕作為之答復，並視為擬制行政處分提起訴願，顯非妥適
。故原告執稱被告之不作為乃消極行政處分，實有誤解。三、「查提起行政訴訟，須
因官署之處分，損害其權利，始得為之，故以權利之存在為起訴之前提要件；若原告
並無權利之存在，則官署之處分對其根本不生任何損害與否之問題，遽行提起行政訴
訟，自為法所不許。」；「人民提起行政訴訟須以中央或地方官署之違法處分致損害
其權利為先決要件，所謂損害其權利者，自係就原處分所生具體的效果直接損害其本
人之權利而言，若非直接損害其權利，即不得提起行政訴訟。」鈞院五十九年判字第
六一七號、二十八年判字第三八號分別著有判例。查原告謂被告於七十八年九月間違
法核發曾義男自耕能力證明書，致使曾義男持該證明書，將原告之父曾永溪所有之南
投縣埔里段梅子腳小段第二一二及第四九四號農地非法移轉於其名下，侵害原告之繼
承權事，顯將自耕能力證明書之發給，與原告所稱『曾義男持該證明書，將原告之父
所有農地非法移轉於其名下』間之因果關係，相互混淆。蓋被告核發系爭自耕能力之
處分本身，並未直接當然損害原告之權利或利益，原告之權利、利益容或發生損害，
應屬系爭農地嗣後移轉之法律事實，而非被告核發自耕能力證明所直接發生之法律上
效果，是與被告核發系爭自耕能力證明，不能謂有相當因果關係。故原告若未因被告
之處分而受有損害，矧諸上開實務見解，自不得遽行提起行政訴訟。四、復按行政處
分之效果對相對人法益所生之影響，可分為授益處分、負擔處分及混合效力處分；如
行政處分之效果尚及於相對人以外之他人，則另有第三人效力處分之概念。所謂第三
人效力處分包括兩種情形：一為對相對人之負擔處分同時產生對第三人授益之效果；
一為對相對人之授益處分同時產生對第三人負擔之效果。查被告所為核發曾義男自耕
能力證明之處分，係屬授益處分無疑，惟原告並未因該授益處分而生負擔處分之效果
，易言之，即該自耕能力證明書之核發並非對曾義男授益而對原告為負擔效果之處分
，是原告既非行政處分之受損害者，其提起行政訴訟，自非依法有據等語。
    理  由
一、「查提起行政訴訟，須因官署之處分，損害其權利，始得為之，故以權利之存在
為起訴之前提要件；若原告並無權利之存在，則官署之處分對其根本不生損害與否之
問題，遽行提起行政訴訟，自為法所不許。」又「因不服中央或地方機關之行政處分
而循訴願或行政訴訟程序謀求救濟之人，依現有之解釋判例，固包括利害關係人而非
專以受處分人為限，所謂利害關係乃指法律上之利害關係而言，不包括事實上之利害
關係在內。」本院五十九年判字第六一七號、七十五年判字第三六二號分別著有判例
。本件原告以伊兄曾義男從事理髮業數十年，未曾自耕，亦不具自耕能力，惟被告卻
於七十八年九月間核發自耕能力證明書予曾義男，使曾義男持該證明書，將伊父曾永
溪所有坐落南投縣埔里段梅子腳小段第二一二及第四九四地號農地非法移轉至其名下
，而侵害伊之繼承權，爰向被告請求撤銷曾義男自耕能力證明之處分，惟遭被告以八
十七年一月二十日埔鎮農字第二七七七八號函及八十七年三月三日埔鎮農字第二四○
一號函未准撤銷之意思通知，逕認被告所為之表示乃屬消極之行政處分。二、惟查依
原告主張之事實，則侵害伊之繼承權者，乃係「伊兄曾義男將伊父之農地非法移轉至
其名下」，而非因被告核發于伊兄「自耕能力證明書」之故。查農地所有權之移轉，
依現行法令規定，固須出具「自耕能力證明書」，地政機關始予允許。惟「自耕能力
證明書」之核發並不當然發生農地所有權移轉之效果，蓋農地所有權之變動乃係出於
合法之法律上之原因事實，如當事人之合意或繼承或徵收等等；如屬非法移轉（如本
件原告所主張者），則原告所受損害，更與「自耕能力證明書」之核發，無直接相當
因果關係（至於核發是否適當，屬別一法律問題），故被告核發「自耕能力證明書」
予曾義男，無論當否，並未直接侵害原告之權利或利益；原告主張其繼承權因而受有
侵害，顯有誤解。再者，被告所為核發曾義男自耕能力證明之處分，雖屬授益處分，
但原告並未因該受益處分而生負擔；亦即原告非因該行政處分而受有法律上權利或利
益之損害，揆諸首開說明，其提起行政訴訟，依法自非有據。是被告未依原告申請而
撤銷曾義男自耕能力證明書，尚無違誤，一再訴願決定遞予維持，並無不合。原告訴
請撤銷為無理由，應予駁回。
據上論結，本件原告之訴為無理由，爰依行政訴訟法第二十六條後段，判決如主文。
中    華    民    國     八十九      年      三      月     二十四      日
                    行 政 法 院 第 四 庭
                                審 判 長 評  事      葉  振  權
                                         評  事      吳  錦  龍
                                         評  事      吳  明  鴻
                                         評  事      尤  三  謀
                                         評  事      陳  光  秀
右  正  本  證  明  與  原  本  無  異
                                         法院書記官  葛  雅  慎
中    華    民    國     八十九      年      三      月     二十七      日


司法院資訊處製作；財團法人民間司法改革基金會備份。
